ACORDAO-COMPLETO-2356332

ACÓRDÃO 1606/2019 ATA 25/2019 - PLENÁRIO

VISTOS, relatados e discutidos estes autos de monitoramento dos itens 9.1 e 9.2 do Acórdão 2352/2352-TCU-Plenário, relator Ministro Raimundo Carreiro, proferido nos autos do TC Processo 026.386/2015-1, em que foi apreciada auditoria operacional realizada pela Secretaria de Controle Externo em Minas Gerais – Secex-MG, entre o período de 21.10.2015 a 13.11.2015, sob a sistemática de Fiscalização de Orientação Centralizada (FOC) , com o objetivo de avaliar as práticas de governança e de gestão de aquisições públicas no âmbito do Tribunal Regional do Trabalho da 3ª Região,
ACORDAM os Ministros do Tribunal de Contas da União, reunidos em Sessão Plenária, com fundamento no art. 41 da Lei nº 8.443, de 16 de julho de 1992, c/c art. 243 do Regimento Interno do TCU, em:
9.1. considerar atendidas as medidas expedidas por meio dos itens 9.1 e 9.2 do Acórdão 2352/2016-TCU-Plenário; 
9.2. informar ao Tribunal Regional do Trabalho da 3ª Região que o conteúdo desta  deliberação poderá ser consultado no endereço ; e
9.3. promover o apensamento definitivo dos presentes autos ao TC Processo 026.386/2015-1, nos termos dos arts. 36 e 40, inciso I, da Resolução TCU n. 259, de 7 de maio de 2014.

Monitoramento realizado com vistas a aferir o cumprimento das determinações e recomendações exaradas por meio do acórdão com o objetivo de avaliar as práticas de governança e gestão das aquisições adotadas e verificar se estão aderentes com as boas práticas e de acordo com a legislação correlata.

Tribunal Regional do Trabalho da 3ª Região/mg.

3. Interessados/Responsáveis: não há.

13.1. Ministros presentes: José Mucio Monteiro (Presidente), Benjamin Zymler, Raimundo Carreiro (Relator), Ana Arraes e Bruno Dantas.
13.2. Ministros-Substitutos convocados: Augusto Sherman Cavalcanti e Marcos Bemquerer Costa.
13.3. Ministro-Substituto presente: Weder de Oliveira.

RAIMUNDO CARREIRO

Trata-se de monitoramento das recomendações do item 9.1 e das determinações do item 9.2 do Acórdão 2352/2016-TCU-Plenário, de minha relatoria, proferido nos autos do TC Processo 026.386/2015-1, os quais versaram acerca de “Relatório de Auditoria realizada no Tribunal Regional do Trabalho da 3ª Região/MG, com vistas a avaliar as práticas de governança e gestão das aquisições adotadas e verificar se estão aderentes com as boas práticas e de acordo com a legislação correlata”, verbis:
“ACORDAM os Ministros do Tribunal de Contas da União, reunidos em Sessão Plenária, ante as razões expostas pelo Relator, em:
9.1. recomendar ao TRT/MG, com fundamento no art. 43, inciso I da Lei 8.443/1992, c/c o art. 250, inciso III do Regimento Interno do TCU, que avalie a conveniência e a oportunidade de adotar os seguintes procedimentos, com vistas à melhoria do sistema de controle interno da organização:
9.1.1. estabeleça formalmente:
9.1.1.1. objetivos organizacionais para a gestão das aquisições, alinhados às estratégias de negócio;
9.1.1.2. iniciativas/ações a serem implementadas para atingir os objetivos estabelecidos;
9.1.1.3. pelo menos um indicador para cada objetivo definido na forma acima, preferencialmente em termos de benefícios para o negócio da organização;
9.1.1.4 metas para cada indicador definido na forma acima;
9.1.1.5. mecanismos que a alta administração adotará para acompanhar o desempenho da gestão das aquisições.
9.1.2. atribua a um comitê, integrado por representantes dos diversos setores da organização, a responsabilidade por auxiliar a alta administração nas decisões relativas às aquisições (função consultiva) ou, eventualmente, tomar decisões sobre esse tema (função deliberativa) com o objetivo de buscar o melhor resultado para a organização como um todo;
9.1.3. estabeleça diretrizes para o gerenciamento de riscos da área de aquisições;
9.1.3.1. capacite os gestores na área de aquisições em gestão de riscos;
9.1.3.2 realize gestão de riscos das aquisições;
9.1.4. adote um sistema de monitoramento para acompanhar o cumprimento das recomendações proferidas pela unidade de auditoria interna;
9.1.4.1 inclua, nas atividades de auditoria interna, a avaliação da governança e da gestão de riscos da organização;
9.1.4.2. inclua entre as atividades de auditoria interna a avaliação dos controles internos na função de aquisições;
9.1.5. execute processo de planejamento das aquisições, contemplando, pelo menos:
a) elaboração, com participação de representantes dos diversos setores da organização, de um documento que materialize o plano de aquisições, contendo, para cada contratação pretendida, informações como: descrição do objeto, quantidade estimada para a contratação, valor estimado, identificação do requisitante, justificativa da necessidade, período estimado para aquisição (e.g., mês) , programa/ação suportado (a) pela aquisição, e objetivo (s) estratégico (s) apoiado (s) pela aquisição; 
b) aprovação do plano de aquisições pela mais alta autoridade da organização ou pelo Comitê gestor de Aquisições, quando este possuir função deliberativa; 
c) divulgação do plano de aquisições na Internet; 
d) acompanhamento periódico da execução do plano, para correção de desvios.
9.1.6. elabore Plano Anual de Capacitação para a organização, estabelecendo um modelo de competências para os ocupantes das funções chave da área de aquisição, em especial, para aqueles que desempenham papeis ligados à governança e à gestão das aquisições e para aqueles que exerçam funções de pregoeiro ou na comissão de licitações e na fiscalização e gestão dos contratos, de forma que somente servidores capacitados possam ser designados para exercer tais atribuições ;
9.1.6.1. adote mecanismos para acompanhar a execução do plano anual de capacitação;
9.1.7. estabeleça, em normativos, a obrigatoriedade de que as contratações sejam iniciadas por um documento no qual conste explicitamente a necessidade da contratação e o demandante do objeto do contrato;
9.1.8. defina, aprove e publique um processo formal de trabalho para planejamento de cada uma das aquisições, contendo, no mínimo, os seguintes controles internos:
a) realização de estudos técnicos preliminares;
b) plano de trabalho, elaborado com base no estudo técnico preliminar, devidamente assinado pela autoridade competente (terceirização de serviços) , em atenção ao art. 2º do Decreto 2.271/1997;
c) termo de referência ou projeto básico, elaborado a partir do estudo técnico preliminar;
d) na elaboração do termo de referência ou projeto básico citado no item acima, incluir no modelo de gestão do contrato listas de verificação para os aceites provisório e definitivo, de modo que os atores da fiscalização tenham um referencial claro para atuar na fase de gestão do contrato e as inclua em cada processo de contratação.
9.1.9. defina, aprove e publique um processo formal de trabalho para gestão do contrato de cada uma das aquisições, estabelecendo, no mínimo, as seguintes fases:
a) iniciação do contrato, contendo reunião de iniciação com todos os atores que possuem papéis relevantes na contratação;
b) fiscalização do contrato contendo previsão para utilização e inclusão no processo de contratação das listas de verificação para os aceites provisório e definitivo definidas na etapa de planejamento da contratação, de modo que os atores da fiscalização tenham um referencial claro para atuar na fase de gestão do contrato;
c) fase de ajustes contratuais, contendo os cuidados que devem ser observados nas alterações contratuais, como exemplos, imutabilidade da essência do objeto e limite de aumento do valor do contrato restrito a 25% do valor, admitida excepcionalidade acima desse valor;
d) encerramento ou transição contratual, contendo procedimentos que assegurem a continuidade da prestação dos serviços;
e) antes da designação dos fiscais/gestores, avaliar o quantitativo de contratos fiscalizados por cada servidor e a sua respectiva capacitação para desempenhar a atividade, com vistas a uma adequada fiscalização contratual;
9.1.10. estabeleça modelos de lista de verificação para atuação da consultoria jurídica na emissão pareceres de que trata a Lei 8.666/1993, art. 38, parágrafo único, em especial, na aprovação das minutas de instrumentos convocatórios das licitações e na aprovação das minutas de ajustes decorrentes de repactuações, podendo adotar os modelos estabelecidos pela Advocacia-Geral da União;
9.1.11. documente, em cada processo de contratação, as listas de verificação utilizadas para emissão dos pareceres jurídicos;
9.1.12. estabeleça modelos de lista de verificação para atuação do pregoeiro ou da comissão de licitação contendo os itens a serem analisados na fase externa da licitação;
9.1.13. documente, em cada processo de contratação, as listas de verificação utilizadas para atuação do pregoeiro ou da comissão de licitação;
9.1.14. no seu modelo de processo de aquisições para a contratação de bens e serviços, que vier a ser elaborado (Deficiências no processo de planejamento de cada uma das aquisições) , inclua os seguintes controles internos na etapa de elaboração dos estudos técnicos preliminares: 
a) definir método de cálculo das quantidades de materiais necessários à contratação;
b) definir método de cálculo das quantidades e tipos de postos de trabalho necessários à contratação, se houver mudança no modelo da contratação;
c) definir método de cálculo das quantidades e tipos de serviços sob demanda;
d) definir método de cálculo para a quantidade e o tipo de serviços de manutenção corretiva, preventiva e preditiva;
e) definir método para a estimativa de preços, considerando uma cesta de preços, podendo utilizar-se das diretrizes contidas na IN SLTI 5/2014;
f) documentar o método utilizado para a estimativa de quantidades no processo de contratação, juntando os documentos que lhe dão suporte;
g) documentar o método utilizado para a estimativa de preços no processo de contratação, juntando os documentos que lhe dão suporte;
h) avaliar se a solução é divisível ou não, levando em conta o mercado que a fornece e atentando que a solução deve ser parcelada quando as respostas a todas as quatro perguntas a seguir forem positivas: 1) É tecnicamente viável dividir a solução? 2) É economicamente viável dividir a solução? 3) Não há perda de escala ao dividir a solução? 4) Há o melhor aproveitamento do mercado e ampliação da competitividade ao dividir a solução?
i) em caso de parcelamento, avaliar a melhor forma de parcelá-la (parcelamento formal – licitações distintas ou licitação com adjudicação por lotes; ou parcelamento material – permissão de consórcios ou de subcontratação) ;
j) documentar o método utilizado para avaliar se a solução é divisível ou não no processo de contratação, juntando os documentos que lhe dão suporte;
9.1.15. no processo formal de trabalho para planejamento de cada uma das aquisições, que vier a ser realizada (Deficiências no processo de planejamento de cada uma das aquisições) , inclua os seguintes controles internos na etapa de elaboração na etapa de elaboração do termo de referência ou projeto básico: 
a) definir requisitos para aferição da qualidade dos serviços prestados, a exemplo das especificações de qualidade para serviços de manutenção predial contidas na contratação 25/2012, do Tribunal Regional Eleitoral de Santa Catarina (peça 14, p. 23 a 26) , e no Pregão Eletrônico 15/2015, do Departamento Penitenciário Nacional (peça 15, p. 76 a 79) ; 
b) vincular os pagamentos realizados à entrega dos serviços com a qualidade contratada por meio de estabelecimento de níveis mínimos de serviços e aferição mensal do nível de serviço realizado; 
c) prever, no modelo de gestão do contrato, cláusulas de penalidades observando as seguintes diretrizes:
c1) vincular multas às obrigações da contratada estabelecidas no modelo de execução do objeto (e.g. multas por não alcance dos níveis mínimos de serviço) ;
c2) definir o rigor de cada penalidade de modo que seja proporcional ao prejuízo causado pela desconformidade;
c3) definir a forma de cálculo da multa, de modo que seja o mais simples possível;
c4) definir penalidades e seu rigor, caso o nível mínimo de serviço acordado não seja atingido;
9.1.16. no seu modelo de processo de aquisições para a contratação de bens e serviços e na gestão dos contratos decorrentes, que vier a ser elaborado (Deficiências no processo de gestão dos contratos) , inclua os seguintes controles internos na etapa de gestão contratual:
a) manter controle gerencial acerca da utilização dos materiais empregados nos contratos, a fim de subsidiar a estimativa para as futuras contratações;
b) manter controle gerencial acerca das quantidades de postos de trabalho e de prestação de serviços preventivos e preditivos empregados nos contratos, a fim de subsidiar a estimativa para as futuras contratações;
c) designar formalmente todos os servidores, titulares e substitutos, que irão atuar na gestão e fiscalização dos contratos;
d) registrar todas as ocorrências relativas à execução contratual em registro próprio e apartado dos respectivos processos de contratação;
e) aplicar as penalidades previstas sempre que uma ocorrência registrada caracterizar uma situação passível de punição;
9.1.17. promova, com fundamento na Lei 8.666/1993, art. 65, inciso I, alínea a, os ajustes necessários no Contrato 15SR004 para melhor adequação técnica aos seus objetivos, ou avalie a sua não prorrogação, caso não seja possível implementá-los na contratação atual, informando ao TCU as medidas adotadas;
9.2. determinar ao TRT da 3ª Região, com fulcro na Lei 8.443/1992, art. 43, inciso I, c/c o Regimento Interno do TCU, art. 250, inciso II, que:
9.2.1. em atenção à Lei 8.666/1993, art. 6º, inciso IX, alínea c e f e art. 7º, §4º, antes da eventual prorrogação do Contrato 15SR004, ou da elaboração de edital para licitação com vistas a substituí-lo, inclua, nos estudos técnicos preliminares da contratação, o estudo e previsão da quantidade de material que será utilizada na prestação de serviços de manutenção predial;
9.2.2. em atenção à Lei 8.666/1993, art. 6º, inciso IX, alínea c e f e art. 7º, §4º, antes da eventual prorrogação do Contrato 15SR004, ou da elaboração de edital para licitação com vistas a substituí-lo, inclua, nos estudos técnicos preliminares da contratação, o estudo e definição do tipo e da quantidade de postos de trabalho que serão utilizados na prestação de serviços de manutenção predial;
9.2.3. em atenção à Lei 8.666/1993, art. 6º, inciso IX, alínea f e art. 7º, §2º, II, antes da eventual prorrogação do Contrato 15SR004, ou da elaboração de edital para licitação com vistas a substituí-lo, inclua, nos estudos técnicos preliminares da contratação, a estimativa de preços, considerando uma cesta de preços, podendo utilizar-se das diretrizes contidas na IN SLTI 5/2014, e documente o método utilizado no processo de contratação para a prestação de serviços de manutenção predial;
9.2.4. faça constar, no processo de execução de contrato, termo firmado pelo gestor e/ou fiscal de contrato, em que fique registrado o seu conhecimento dos termos do contrato que será por ele fiscalizado;
9.2.5 que encaminhe, no prazo de noventa dias a contar da ciência do presente acórdão, plano de ação para a implementação das medidas citadas neste Decisum, contendo:
9.2.5.1. para cada determinação, as ações que serão adotadas pela organização, o prazo e o setor ou unidade responsável pelo desenvolvimento das ações;
9.2.5.2 para cada recomendação cuja implementação seja considerada conveniente e oportuna, as ações que serão adotadas pela organização, o prazo e o setor ou unidade responsável pelo desenvolvimento das ações;
9.2.5.3. para cada recomendação cuja implementação não seja considerada conveniente ou oportuna, justificativa da decisão;”
2.	Com fulcro no inciso I do § 3º do art. 1º da Lei n. 8.443/92, adoto, como relatório, a instrução, acorde, da Secretaria de Controle Externo de Aquisições Logísticas – Selog (peças 10 a 12) :
	“
	B. Monitoramento

	Acórdão a ser monitorado
	Acórdão 2352/2016, de 14/9/2016 (peça 4) 

	Documentos apresentados pela Unidade TRT/MG:

	Ofício SECOI/32/2016 (peça 9) 

	Item do Acórdão:
	9.1 
	Tipo:
	Recomendação 
	Análise:
	Atendido 

	Item do Acórdão:
	9.2 
	Tipo:
	Determinação 
	Análise:
	Atendido 

1. 	De conformidade com o disposto no Acórdão 2025/2015-TCU-Plenário (TC Processo 018.097/2015-4) , foi realizada Auditoria Operacional, Registro Fiscalis 465/2015, no Tribunal Regional do Trabalho da 3ª Região/MG - TRT/MG, com o objetivo de avaliar se as práticas de governança e de gestão de aquisições públicas adotadas pelo Tribunal Regional do Trabalho da 3ª Região-MG – TRT/MG estão de acordo com a legislação aplicável e aderentes às boas práticas, dando origem aos autos do TC Processo 026.386/2015-1.

	2. 	A auditoria foi parte integrante de um conjunto de trabalhos de fiscalização de governança e gestão das aquisições públicas, realizado na sistemática de Fiscalização de Orientação Centralizada (FOC) .

	3. 	Da apreciação do TC Processo 026.386/2015-1, este Tribunal, por meio do Acórdão 2352/2016-TCU-Plenário [relator Ministro Raimundo Carreiro], deliberou no sentido de que o TRT/MG passasse a observar em suas aquisições públicas as recomendações e determinações ali registradas, sem prejuízo de que sua mencionada decisão fosse monitorada em processo próprio.

	4. 	Nesse sentido as recomendações e determinações emanadas do trabalho de auditoria tiveram por alvo o aperfeiçoamento dos processos de trabalho a serem implementados pelo TRT/MG, estimulando a unidade auditada a adotar controles internos mais eficazes e eficientes. 

	5. 	Por meio Oficio Secoi/32/2016, a Srª Ana Rita Gonçalves Lara, Secretária de Controle Interno do TRT/MG, trouxe aos presentes autos os necessários esclarecimentos concernentes às providências adotadas pela unidade com vistas ao cumprimento das recomendações e determinações contidas nos itens 9.1 e 9.2, respectivamente, do Acórdão 2352/2016-TCU-Plenário.

	Atendimento das recomendações (subitem 9.1 do Acórdão 2352/2016-TCU-Plenário [relator Ministro Raimundo Carreiro]) 
6. 	Do exame comparativo entre as recomendações oriundas deste Tribunal (peça 4) e as providências adotadas pelo TRT/MG (peça 5) podemos inferir que a unidade atendeu, de maneira plena, às recomendações registradas no subitem 9.1 do Acórdão 2352/2016-TCU-Plenário.
7. 	No quadro demonstrativo constante do Anexo I a esta instrução, podemos observar a síntese do resultado desse exame comparativo entre as recomendações advindas do subitem 9.1 do Acórdão 2352/2016-TCU-Plenário e as providências adotadas pelo TRT/MG.
8. 	A respeito das recomendações específicas expressas mediante os subitens 9.1.3, 9.1.3.1, 9.1.3.2 e 9.1.4.1, atinentes a gerenciamento de riscos de aquisições e da organização, vale destacar que o TRT/MG, no âmbito de seu plano estratégico para o período de 2015-2020 e do Programa Governança, conforme o relatado pela Secretaria de Controle Interno da unidade, foi estabelecido o Projeto Gestão de Riscos, o qual visa auxiliar a Administração a fomentar o desenvolvimento de uma cultura institucional de Gestão de Riscos, bem como a busca de uma política de mitigação de riscos por ocasião das aquisições de bens e serviços (peça 5, p. 5) . As medidas foram consideradas quando da elaboração do Plano Anual de Auditoria - PAA do órgão a partir de 2017, e integradas ao PAA daquele exercício (peça 5, p. 11-35) .
9. 	Em que pese a situação narrada de carência de pessoal e indisponibilidade de sistemas informatizados em nível desejado para procedimentos de auditoria vivenciada pela unidade (peça 5, p. 11) , a Secretaria de Administração do TRT/MG, além da implementação do projeto denominado "Otimização do Processo de Aquisição", tendo por objeto a realização de diagnóstico da situação atual na área das aquisições públicas daquele Tribunal visando a otimização do processos, com definição e implantação de melhorias, “para que se obtenha como resultado a aquisição de materiais (de consumo e permanente) e contratação de serviços que atendam às necessidades do TRT3 de forma célere, em conformidade com legislação correlata, com melhoria do desempenho e eficiência organizacionais” (peça 9, p. 37) , vem buscando a revisão de todos os procedimentos  de licitação e de contratação até então adotados, bem como a instituição da “Política de Compras do TRT/MG” (peça 9, p. 38) .
Atendimento das determinações (subitem 9.2 do Acórdão 2352/2016-TCU-Plenário [relator Ministro Raimundo Carreiro]) 
10. 	Para atender, de modo particular, às demandas emanadas do TCU, a Secretária de Administração do TRT/MG, em observância ao subitem 9.2.5 do acórdão, trouxe a estes autos o Plano de Ação para Implementação das Medidas do Acórdão 2352/2016-TCU-Plenário (peça 5, p. 41-54) .
11. 	O subitem 9.2. do Acórdão 2352/2016-TCU-Plenário, de modo específico, trata de determinações correlacionadas com o Contrato15SR004:
9.2. determinar ao TRT da 3ª Região, com fulcro na Lei 8.443/1992, art. 43, inciso I, c/c o Regimento Interno do TCU, art. 250, inciso II, que:
9.2.1. em atenção à Lei 8.666/1993, art. 6º, inciso IX, alínea c e f e art. 7º, §4º, antes da eventual prorrogação do Contrato 15SR004, ou da elaboração de edital para licitação com vistas a substituí-lo, inclua, nos estudos técnicos preliminares da contratação, o estudo e previsão da quantidade de material que será utilizada na prestação de serviços de manutenção predial.
9.2.2. em atenção à Lei 8.666/1993, art. 6º, inciso IX, alínea c e f e art. 7º, §4º, antes da eventual prorrogação do Contrato 15SR004, ou da elaboração de edital para licitação com vistas a substituí-lo, inclua, nos estudos técnicos preliminares da contratação, o estudo e definição do tipo e da quantidade de postos de trabalho que serão utilizados na prestação de serviços de manutenção predial.
9.2.3. em atenção à Lei 8.666/1993, art. 6º, inciso IX, alínea f e art. 7º, §2º, II, antes da eventual prorrogação do Contrato 15SR004, ou da elaboração de edital para licitação com vistas a substituí-lo, inclua, nos estudos técnicos preliminares da contratação, a estimativa de preços, considerando uma cesta de preços, podendo utilizar-se das diretrizes contidas na IN SLTI 5/2014, e documente o método utilizado no processo de contratação para a prestação de serviços de manutenção predial.
12. 	A respeito do Contrato l5SR004, o Diretor de Administração do TRT/MG, Sr. Cristiano Barros Reis, informou que, a teor da solicitação do Núcleo de Gestão Predial no sentido de que o instrumento contratual fosse prorrogado por três meses, todos os procedimentos licitatórios estão considerando as mencionadas determinações deste Tribunal de Contas: 
O Núcleo de Gestão Predial solicitou prorrogação do contrato l5SR004 por um período de 3 (três) meses (e-PAD 25543/2016) , tempo suficiente para que avalie a sua não prorrogação, proceder à abertura de licitação com os ajustes recomendados pelo TCU no Acórdão - Plenário, já proposta por meio do e-PAD 34182/2016. O mesmo procedimento está sendo adotado para os demais contratos de mesma natureza. (peça 9, p. 51 e 52) 
13. 	Dentre as providências informadas, a adoção de medidas para realização de estudos técnicos preliminares à contratação, à prorrogação contratual ou à nova licitação (peça 5, p. 41, 45 e 48) , bem como à definição do tipo e da quantidade de postos de trabalho no âmbito de alterações do referido projeto de Otimização de Contratações (PROJ15012; peça 5, p. 41) e da Instrução Normativa TRT 3 n. 7/2013, que disciplina a Gestão de Fiscalização de Contratos (peça 5, p. 51) , e procedimentos abrangentes para estimativa de preços (peça 5, p. 49) , ações a cargo da Diretoria de Administração, Secretaria de Licitações e Contratos e Núcleo de Gestão Predial, indicam o cumprimento das determinações constantes dos itens 9.2.1; 9.2.2 e 9.2.3 do acórdão especificamente quanto ao Contrato l5SR004 e, de forma mais abrangente, sua replicação para a gestão de licitações e contratos do TRT/MG. Consoante o informado pela unidade jurisdicionada, os novos contratos serão “pilotos” para monitoramento e aprimoramento dos novos modelos pelos setores internos responsáveis com vistas à expansão das medidas preconizadas e sua gradativa implantação no âmbito das demais contratações, com as devidas adequações requeridas caso a caso (peça 4, p. 47-48) . Nessa linha, entende-se possível concluir que as medidas em implementação pelo órgão indicam o atendimento satisfatório das determinações exaradas.”

	C. Proposta de Encaminhamento

	14.	Em virtude do exposto, propõe-se:
14.1	considerar atendidas as medidas expedidas por meio dos itens 9.1 e 9.2 do Acórdão 2352/2016-TCU-Plenário;
14.2.	informar ao Tribunal Regional do Trabalho da 3ª Região/MG que o conteúdo da deliberação que vier a ser proferida poderá ser consultado no endereço www.tcu.gov.br/acordaos; e
14.3.	promover o apensamento definitivo dos autos ao TC Processo 026.386/2015-1, nos termos no art. 5º, inciso II, da Portaria Segecex 27/2009.”

3.	É o Relatório.

não há

Não atuou.

MONITORAMENTO. ACÓRDÃO 2352/2016 - TCU - PLENÁRIO. ITENS 9.1 E 9.2. TRIBUNAL REGIONAL DO TRABALHO DA 3ª REGIÃO. PRÁTICAS DE GOVERNANÇA E DE GESTÃO DE AQUISIÇÕES PÚBLICAS. CUMPRIMENTO. ARQUIVAMENTO.

MONITORAMENTO (MON)

Secretaria de Controle Externo de Aquisições Logísticas (Selog).

Registro, inicialmente, que atuo no presente feito por força do art. 152 do Regimento Interno do Tribunal de Contas da União – RI/TCU.	
Conforme assentado no relatório precedente, neste momento processual realiza-se o monitoramento das recomendações do item 9.1 e das determinações do item 9.2 do Acórdão 2352/2016-TCU-Plenário, de minha relatoria, dirigidas ao Tribunal Regional do Trabalho da 3ª Região (TRT/MG) .
3.	Referido Acórdão fora prolatado nos autos do TC Processo 026.386/2015-1, processo (já encerrado) no qual o Plenário debruçou-se sobre auditoria operacional realizada pela então Secretaria de Controle Externo em Minas Gerais – Secex-MG, entre o período de 21.10.2015 a 13.11.2015, sob a sistemática de Fiscalização de Orientação Centralizada (FOC) , que culminou com o Relatório de Fiscalização 465/2015. O objetivo da auditoria consistiu na avaliação das práticas de governança e de gestão de aquisições públicas no âmbito do TRT/MG.
4.	O item 9.1 do Acórdão ora monitorado veicula recomendações à unidade jurisdicionada com vistas a imprimir melhorias nos sistemas de controle interno das contratações do tribunal trabalhista, considerando que a auditoria realizada pela Secex-MG constatou a ausência de instrumentos de fiscalização no tocante aos processos de aquisições.
5.	A seu turno, o item 9.2 do Acórdão 2352/2016-TCU-Plenário determina a adoção de medidas a serem implementadas pelo TRT/MG com o fito de sanear as irregularidades em torno do contrato para manutenção predial em vigor no TRT/MG (Contrato 15SR004) .
6.	Em cumprimento aos referidos itens da deliberação proferida, a Secretária de Controle Interno do Tribunal Regional do Trabalho da 3ª Região, Sra. Ana Rita Gonçalves Lara, acostou aos autos o Ofício n. SECOI/32/2016, de 29.12.2016, peça 9, em que detalha a esta Corte as providências adotadas pelo TRT/MG para cumprir as recomendações e determinações exaradas pelo TCU. Ressalto que, em observância ao item 9.2.5, a Corte Trabalhista encaminhou, igualmente, o “Plano de Ação Para Implementação das Medidas do Acórdão 2352/2016-TCU-Plenário”, em que descreve as ações já implementadas e as que serão adotadas pelo órgão para cumprir a decisão desta Casa de Contas (peça 9, p. 41-52) .
7.	As ações descritas pelo TRT/MG foram analisadas pela Selog, a qual, por conseguinte, veio a propor sejam considerados atendidos os itens 9.1 e 9.2 do Acórdão 2352/2016-TCU-Plenário. 
8.	Razão assiste à unidade instrutiva. Vejamos.
9.	Dentre as medidas informadas pelo TRT/MG em cumprimento ao item 9.1 da deliberação do TCU, destacam-se i)  o “Programa Governança, cujo objetivo estratégico é ‘Aperfeiçoar a gestão e a governança corporativa e de TIC’, ii)  o “Projeto Gestão de Riscos - o qual visa auxiliar a Administração a fomentar o desenvolvimento de uma cultura institucional de Gestão de Riscos” e iii)  o projeto “‘Otimização do Processo de Aquisição’, que tem como objetivo ‘realizar um diagnóstico da situação atual, a fim de visualizar os principais problemas encontrados nos processos de aquisição/contratação, para posterior mapeamento e otimização do processo, com definição e implantação de melhorias, para que se obtenha como resultado a aquisição de materiais (de consumo e permanente) e contratação de serviços que atendam às necessidades do TRT3 de forma célere, em conformidade com a legislação correlata, com melhoria do desempenho e eficiência organizacionais’”.
10.	Referidas ações, decerto, cooperam para imprimir ao sistema de controle interno do órgão judiciário melhorias no sentido de viabilizar a gestão efetiva e eficiente de suas contratações, principalmente por meio do gerenciamento dos riscos e da otimização dos processos administrativos de aquisição de materiais e de contratações de serviços. Segue-se, portanto, que as recomendações exaradas no item 9.1 do Acórdão 2352/2016-TCU-Plenário foram cumpridas pelo TRT/MG.
11.	Quanto às determinações feitas pelo TCU no item 9.2, verifico que restam igualmente cumpridas pela unidade jurisdicionada. Com efeito, neste item do Acórdão, o Plenário determinou ao TRT/MG a adoção de providências pontuais atinentes ao Contrato 15SR004, “que tem como objeto a prestação de serviços de manutenção predial, preventiva e corretiva, reformas e serviços comuns de engenharia, com fornecimento de mão-de-obra, de materiais ou ambos, em imóveis existentes e futuros do TRT da 3ª Região, próprios, alugados ou cedidos, na região de Belo Horizonte – 2ª Instância” (peça 1, p. 39) .
12.	Em resposta, o Tribunal Regional do Trabalho da 3ª Região informou que estão em curso propostas de alteração do projeto de otimização das aquisições (PROJ1512) , de modo a fazer constar em seu escopo “a obrigatoriedade da elaboração dos Estudos Técnicos Preliminares e a respectiva juntada nos autos processuais”, e de alteração da Instrução Normativa TRT3 n. 7/2013, que dispõe sobre a gestão e fiscalização de contratos.
13.	Noticiou, ademais, que as novas licitações para contratos de manutenção predial já se adequaram às exigências desta Corte de Contas, as quais nortearão, igualmente, a prorrogação do Contrato 15SR004.
14.	Posto isso, verifico que as determinações constantes do item 9.2 do Acórdão 2352/2016-TCU-Plenário estão satisfeitas pelo Tribunal Regional do Trabalho da 3ª Região.
15.	Por pertinente, colaciono abaixo os itens ora monitorados seguidos das ações implementadas pela unidade jurisdicionada, tendo por base o Anexo I da Instrução da Selog (peça 10) e o Plano de Ação Para Implementação das Medidas do Acórdão 2352/2016-TCU-Plenário (peça 9, p. 41-52) :
Monitoramento do Acórdão 2352/2016-TCU-Plenário
	9.1. recomendar ao TRT/MG, com fundamento no art. 43, inciso I da Lei 8.443/1992, c/c o art. 250, inciso III do Regimento Interno do TCU, que avalie a conveniência e a oportunidade de adotar os seguintes procedimentos, com vistas à melhoria do sistema de controle interno da organização:

	Item do Acórdão 2352/2016-TCU-Plenário
	Atendimento do TRT/MG

	9.1.1. estabeleça formalmente:
	
	 9.1.1.1. objetivos organizacionais para a gestão das aquisições, alinhados às estratégias de negócio.
	Proposição para adequação da gestão de aquisições com o Planejamento Estratégico e com a Gestão Orçamentária; 
Criação do Comitê de Governança com função deliberativa;
Alinhamento com a Governança de Aquisições de TI.

	9.1.1.2. iniciativas/ações a serem implementadas para atingir os objetivos estabelecidos.
	Implantação do Plano de Contratações e Calendário de Contratações, Comitê de Governança alinhados à proposta orçamentária prévia, com priorizações pelo Comitê de Governança; 

	9.1.1.3. pelo menos um indicador para cada objetivo definido na forma acima, preferencialmente em termos de benefícios para o negócio da organização.
	Desenvolvimento dos objetivos em conjunto com a Gestão Estratégica, Secretaria de Gestão Estratégica, mediante referendo do Comitê de Governança.

	9.1.1.4 metas para cada indicador definido na forma acima.
	
	9.1.1.5. mecanismos que a alta administração adotará para acompanhar o desempenho da gestão das aquisições.
	Reunião de acompanhamento do Plano de Contratações-Comitê de Governança.

	9.1.2. atribua a um comitê, integrado por representantes dos diversos setores da organização, a responsabilidade por auxiliar a alta administração nas decisões relativas às aquisições (função consultiva) ou, eventualmente, tomar decisões sobre esse tema (função deliberativa) com o objetivo de buscar o melhor resultado para a organização como um todo.
	Elaborar e publicar normativo com definição de competências.

	9.1.3. estabeleça diretrizes para o gerenciamento de riscos da área de aquisições.
	Elaboração da Política Institucional de Gestão de Riscos em curso no Tribunal, sob a gerência da Secretaria de Gestão Estratégica - Gestão de Riscos das contratações será piloto.

	9.1.3.1. capacite os gestores na área de aquisições em gestão de riscos.
	Em curso.

	9.1.3.2 realize gestão de riscos das aquisições.
	Aplicação progressiva, por áreas Piloto: Núcleo de Gestão Predial.

	9.1.4. adote um sistema de monitoramento para acompanhar o cumprimento das recomendações proferidas pela unidade de auditoria interna.
	Criação de banco de legislação e jurisprudência junto à Secretaria de Documentação.

	9.1.4.1 inclua, nas atividades de auditoria interna, a avaliação da governança e da gestão de riscos da organização.
	Em curso.

	9.1.4.2. inclua entre as atividades de auditoria interna a avaliação dos controles internos na função de aquisições.
	A SECOI entende que também já atende à recomendação discriminada no subitem 9.1.4.2 do mesmo acórdão, que se refere à avaliação de controles internos ligados às aquisições.

	9.1.5. execute processo de planejamento das aquisições, contemplando, pelo menos:
	Alteração do projeto de Otimização das Aquisições (PROJ15012) , em curso naquele Tribunal, de modo que fará constar o planejamento detalhado da contratação.

	a) elaboração, com participação de representantes dos diversos setores da organização, de um documento que materialize o plano de aquisições, contendo, para cada contratação pretendida, informações como: descrição do objeto, quantidade estimada para a contratação, valor estimado, identificação do requisitante, justificativa da necessidade, período estimado para aquisição (e.g., mês) , programa/ação suportado (a) pela aquisição, e objetivo (s) estratégico (s) apoiado (s) pela aquisição.
	
	b) aprovação do plano de aquisições pela mais alta autoridade da organização ou pelo Comitê gestor de Aquisições, quando este possuir função deliberativa.
	Definição e publicação da política de Contratações, 
Criação do Comitê de Governança de Contratações, com função deliberativa;
Elaboração do Plano.

	c) divulgação do plano de aquisições na Internet.
	Inserção no Portal Transparência

	d) acompanhamento periódico da execução do plano, para correção de desvios.
	
	9.1.6. elabore Plano Anual de Capacitação para a organização, estabelecendo um modelo de competências para os ocupantes das funções chave da área de aquisição, em especial, para aqueles que desempenham papeis ligados à governança e à gestão das aquisições e para aqueles que exerçam funções de pregoeiro ou na comissão de licitações e na fiscalização e gestão dos contratos, de forma que somente servidores capacitados possam ser designados para exercer tais atribuições.
	Diretriz já constante do projeto de Otimização das Aquisições (PROJ 15012) , em curso naquele Tribunal;
Adequação e aperfeiçoamento do Projeto para atendimento da nova diretriz;
Apresentação à Secretaria do Plano de Capacitação Permanente;
Monitoramento e acompanhamento.

	9.1.6.1. adote mecanismos para acompanhar a execução do plano anual de capacitação
	Composição de grupo gestor junto com a Secretaria da Escola Judicial

	9.1.7. estabeleça, em normativos, a obrigatoriedade de que as contratações sejam iniciadas por um documento no qual conste explicitamente a necessidade da contratação e o demandante do objeto do contrato.
	Obrigação já implementada por meio do Manual Básico de Contratações do Tribunal;
Aperfeiçoamento do Manual.

	9.1.8. defina, aprove e publique um processo formal de trabalho para planejamento de cada uma das aquisições, contendo, no mínimo, os seguintes controles internos:
	Alteração do projeto de Otimização das Aquisições (PROJ150l2) , em curso naquele Tribunal, com o aperfeiçoamento e adequação dos controles internos;
Alteração da Instrução Normativa TRT3 n. 07/2013 referente à Gestão e Fiscalização de Contratos.

	a) realização de estudos técnicos preliminares.
	
	b) plano de trabalho, elaborado com base no estudo técnico preliminar, devidamente assinado pela autoridade competente (terceirização de serviços) , em atenção ao art. 2º do Decreto 2.271/1997.
	
	c) termo de referência ou projeto básico, elaborado a partir do estudo técnico preliminar.
	
	d) na elaboração do termo de referência ou projeto básico citado no item acima, incluir no modelo de gestão do contrato listas de verificação para os aceites provisório e definitivo, de modo que os atores da fiscalização tenham um referencial claro para atuar na fase de gestão do contrato e as inclua em cada processo de contratação.
	
	9.1.9. defina, aprove e publique um processo formal de trabalho para gestão do contrato de cada uma das aquisições, estabelecendo, no mínimo, as seguintes fases:
	Diretriz já constante do projeto de Otimização das Aquisições (PROJ15012) , em curso naquele Tribunal;
Adequação e aperfeiçoamento do Projeto para atendimento da nova diretriz;
Alteração da Instrução Normativa TRT3 n. 07/2013 referente à Gestão e Fiscalização de Contratos;
Definição e publicação do Processo Formal corno anexo do normativo;
Gestão junto à Alta Administração do Tribunal para adequação e fortalecimento da força de trabalho das unidades administrativas.

	a) iniciação do contrato, contendo reunião de iniciação com todos os atores que possuem papéis relevantes na contratação.
	
	b) fiscalização do contrato contendo previsão para utilização e inclusão no processo de contratação das listas de verificação para os aceites provisório e definitivo definidas na etapa de planejamento da contratação, de modo que os atores da fiscalização tenham um referencial claro para atuar na fase de gestão do contrato.
	
	c) fase de ajustes contratuais, contendo os cuidados que devem ser observados nas alterações contratuais, como exemplos, imutabilidade da essência do objeto e limite de aumento do valor do contrato restrito a 25% do valor, admitida excepcionalidade acima desse valor.
	
	d) encerramento ou transição contratual, contendo procedimentos que assegurem a continuidade da prestação dos serviços.
	
	e) antes da designação dos fiscais/gestores, avaliar o quantitativo de contratos fiscalizados por cada servidor e a sua respectiva capacitação para desempenhar a atividade, com vistas a uma adequada fiscalização contratual.
	
	9.1.10. estabeleça modelos de lista de verificação para atuação da consultoria jurídica na emissão pareceres de que trata a Lei 8.666/1993, art. 38, parágrafo único, em especial, na aprovação das minutas de instrumentos convocatórios das licitações e na aprovação das minutas de ajustes decorrentes de repactuações, podendo adotar os modelos estabelecidos pela Advocacia-Geral da União.
	Modelos já existentes no âmbito da Assessoria de Análise Jurídica (Diretoria-Geral) ;
Aperfeiçoamento e adequação das listas às diretrizes exigidas.

	9.1.11. documente, em cada processo de contratação, as listas de verificação utilizadas para emissão dos pareceres jurídicos.
	Autuação das listas de verificação.

	9.1.12. estabeleça modelos de lista de verificação para atuação do pregoeiro ou da comissão de licitação contendo os itens a serem analisados na fase externa da licitação.
	Listas já adotadas pela Secretaria de Licitações e Contratos; Aperfeiçoamento dos modelos e autuação nos processo.

	9.1.13. documente, em cada processo de contratação, as listas de verificação utilizadas para atuação do pregoeiro ou da comissão de licitação.
	Listas já adotadas pela Secretaria de Licitações e Contratos; Aperfeiçoamento dos modelos e autuação nos processo.

	9.1.14. no seu modelo de processo de aquisições para a contratação de bens e serviços, que vier a ser elaborado (Deficiências no processo de planejamento de cada uma das aquisições) , inclua os seguintes controles internos na etapa de elaboração dos estudos técnicos preliminares: 
	Alteração do Projeto de Otimização 2017 das Aquisições (PROJ1S012) , em curso naquele Tribunal, com o aperfeiçoamento e adequação dos controles internos;
Especificamente no caso dos contratos de manutenção predial, as novas licitações propostas para o exercício de 2017 já contêm extratos da exigência;
Os novos contratos serão pilotos do monitoramento dos novos modelos no curso de 2017 para expansão e implantação gradativa nas demais contratações, com as adequações caso a caso.

	a) definir método de cálculo das quantidades de materiais necessários à contratação.
	
	b) definir método de cálculo das quantidades e tipos de postos de trabalho necessários à contratação, se houver mudança no modelo da contratação.
	
	c) definir método de cálculo das quantidades e tipos de serviços sob demanda.
	
	d) definir método de cálculo para a quantidade e o tipo de serviços de manutenção corretiva, preventiva e preditiva.
	
	e) definir método para a estimativa de preços, considerando uma cesta de preços, podendo utilizar-se das diretrizes contidas na IN SLTI 5/2014.
	
	f) documentar o método utilizado para a estimativa de quantidades no processo de contratação, juntando os documentos que lhe dão suporte.
	
	g) documentar o método utilizado para a estimativa de preços no processo de contratação, juntando os documentos que lhe dão suporte.
	
	h) avaliar se a solução é divisível ou não, levando em conta o mercado que a fornece e atentando que a solução deve ser parcelada quando as respostas a todas as quatro perguntas a seguir forem positivas: 
	
	1) É tecnicamente viável dividir a solução? 
	
	2) É economicamente viável dividir a solução? 
	
	3) Não há perda de escala ao dividir a solução? 
	
	4) Há o melhor aproveitamento do mercado e ampliação da competitividade ao dividir a solução?
	
	i) em caso de parcelamento, avaliar a melhor forma de parcelá-la (parcelamento formal – licitações distintas ou licitação com adjudicação por lotes; ou parcelamento material – permissão de consórcios ou de subcontratação) ;
	
	j) documentar o método utilizado para avaliar se a solução é divisível ou não no processo de contratação, juntando os documentos que lhe dão suporte.
	
	9.1.15. no processo formal de trabalho para planejamento de cada uma das aquisições, que vier a ser realizada (Deficiências no processo de planejamento de cada uma das aquisições) , inclua os seguintes controles internos na etapa de elaboração na etapa de elaboração do termo de referência ou projeto básico: 
	Alteração do projeto de Otimização das Aquisições (PROJ15012) , em curso naquele Tribunal, com o aperfeiçoamento e adequação dos controles internos:
Especificamente no caso dos contratos de manutenção predial, as novas licitações propostas para o exercício de 2017 já contém extratos da exigência, sobretudo quanto aos acordos de níveis de serviço:
Os novos contratos serão pilotos do monitoramento dos novos modelos no curso de 2017:
Alteração da Instrução Normativa TRT3 n. 07/2013 referente à Gestão e Fiscalização de Contratos.

	a) definir requisitos para aferição da qualidade dos serviços prestados, a exemplo das especificações de qualidade para serviços de manutenção predial contidas na contratação 25/2012, do Tribunal Regional Eleitoral de Santa Catarina (peça 14, p. 23 a 26) , e no Pregão Eletrônico 15/2015, do Departamento Penitenciário Nacional (peça 15, p. 76 a 79) .
	
	b) vincular os pagamentos realizados à entrega dos serviços com a qualidade contratada por meio de estabelecimento de níveis mínimos de serviços e aferição mensal do nível de serviço realizado.
	
	c) prever, no modelo de gestão do contrato, cláusulas de penalidades observando as seguintes diretrizes:

	c1) vincular multas às obrigações da contratada estabelecidas no modelo de execução do objeto (e.g. multas por não alcance dos níveis mínimos de serviço) .
	
	c2) definir o rigor de cada penalidade de modo que seja proporcional ao prejuízo causado pela desconformidade.
	
	c3) definir a forma de cálculo da multa, de modo que seja o mais simples possível.
	
	c4) definir penalidades e seu rigor, caso o nível mínimo de serviço acordado não seja atingido.
	
	9.1.16. no seu modelo de processo de aquisições para a contratação de bens e serviços e na gestão dos contratos decorrentes, que vier a ser elaborado (Deficiências no processo de gestão dos contratos) , inclua os seguintes controles internos na etapa de gestão contratual:
	Aperfeiçoamento e adequação dos controles internos; 
Especificamente no caso dos contratos de manutenção predial, as novas licitações propostas para o exercício de 2017 já contêm extratos da exigência; 
Os novos contratos serão pilotos do monitoramento dos novos modelos no curso de 2017; Alteração da Instrução Normativa TRT3 n. 07/2013 referente à Gestão e Fiscalização de Contratos.

	a) manter controle gerencial acerca da utilização dos materiais empregados nos contratos, a fim de subsidiar a estimativa para as futuras contratações.
	
	b) manter controle gerencial acerca das quantidades de postos de trabalho e de prestação de serviços preventivos e preditivos empregados nos contratos, a fim de subsidiar a estimativa para as futuras contratações.
	
	c) designar formalmente todos os servidores, titulares e substitutos, que irão atuar na gestão e fiscalização dos contratos.
	
	d) registrar todas as ocorrências relativas à execução contratual em registro próprio e apartado dos respectivos processos de contratação.
	
	e) aplicar as penalidades previstas sempre que uma ocorrência registrada caracterizar uma situação passível de punição.
	
	9.1.17. promova, com fundamento na Lei 8.666/1993, art. 65, inciso I, alínea a, os ajustes necessários no Contrato 15SR004 para melhor adequação técnica aos seus objetivos, ou avalie a sua não prorrogação, caso não seja possível implementá-los na contratação atual, informando ao TCU as medidas adotadas.
	O Núcleo de Gestão Predial solicitou prorrogação do contrato l5SR004 por um período de 3 (três) meses (e-PAD 25543/2016) , tempo suficiente para avalie a sua não prorrogação, proceder à abertura de licitação com os ajustes recomendados pelo TCU no Acórdão - Plenário, já proposta por meio do e-PAD 34182/2016. O mesmo procedimento está sendo adotado para os demais contratos de mesma natureza.

	9.2. determinar ao TRT da 3ª Região, com fulcro na Lei 8.443/1992, art. 43, inciso I, c/c o Regimento Interno do TCU, art. 250, inciso II, que:

	9.2.1. em atenção à Lei 8.666/1993, art. 6º, inciso IX, alínea c e f e art. 7º, §4º, antes da eventual prorrogação do Contrato 15SR004, ou da elaboração de edital para licitação com vistas a substituí-lo, inclua, nos estudos técnicos preliminares da contratação, o estudo e previsão da quantidade de material que será utilizada na prestação de serviços de manutenção predial;
9.2.2. em atenção à Lei 8.666/1993, art. 6º, inciso IX, alínea c e f e art. 7º, §4º, antes da eventual prorrogação do Contrato 15SR004, ou da elaboração de edital para licitação com vistas a substituí-lo, inclua, nos estudos técnicos preliminares da contratação, o estudo e definição do tipo e da quantidade de postos de trabalho que serão utilizados na prestação de serviços de manutenção predial; 9.2.3. em atenção à Lei 8.666/1993, art. 6º, inciso IX, alínea f e art. 7º, §2º, II, antes da eventual prorrogação do Contrato 15SR004, ou da elaboração de edital para licitação com vistas a substituí-lo, inclua, nos estudos técnicos preliminares da contratação, a estimativa de preços, considerando uma cesta de preços, podendo utilizar-se das diretrizes contidas na IN SLTI 5/2014, e documente o método utilizado no processo de contratação para a prestação de serviços de manutenção predial; 9.2.4. faça constar, no processo de execução de contrato, termo firmado pelo gestor e/ou fiscal de contrato, em que fique registrado o seu conhecimento dos termos do contrato que será por ele fiscalizado;
	Alteração do projeto de Otimização das Aquisições (PROJ15012) , em curso neste Tribunal, de modo que faça constar de seu escopo a obrigatoriedade da elaboração dos Estudos Técnicos Preliminares e a respectiva juntada nos autos processuais.
Alteração da Instrução Normativa TRT3 n. 07/2013 referente à Gestão e Fiscalização de Contratos. 

	9.2.5 que encaminhe, no prazo de noventa dias a contar da ciência do presente acórdão, plano de ação para a implementação das medidas citadas neste Decisum, contendo: 
9.2.5.1. para cada determinação, as ações que serão adotadas pela organização, o prazo e o setor ou unidade responsável pelo desenvolvimento das ações; 
9.2.5.2 para cada recomendação cuja implementação seja considerada conveniente e oportuna, as ações que serão adotadas pela organização, o prazo e o setor ou unidade responsável pelo desenvolvimento das ações; 
9.2.5.3. para cada recomendação cuja implementação não seja considerada conveniente ou oportuna, justificativa da decisão;
	Plano de Ação Para Implementação das Medidas do Acórdão 2352/2016-TCU-Plenário (peça 9, p. 41-52) . 

16.	Denoto, portanto, que a deliberação ora monitorada resta devidamente cumprida pela unidade jurisdicionada.
17.	Por derradeiro, vindo o Colegiado a concluir pelo atendimento do Acórdão 2352/2016-TCU-Plenário, os presentes autos devem ser apensados, em definitivo, ao TC Processo 026.386/2015-1, nos termos dos arts. 36 e 40, inciso I, da Resolução TCU n. 259, de 7 de maio de 2014.
18.	Ante o exposto, acolho a proposta da unidade instrutiva, e voto no sentido de que seja adotado o Acórdão que ora submeto a este Plenário.
TCU, Sala das Sessões Ministro Luciano Brandão Alves de Souza, em 10 de julho de 2019.
RAIMUNDO CARREIRO 
Relator